ACORDAO-COMPLETO-2513276

ACÓRDÃO 2311/2021 ATA 38/2021 - PLENÁRIO

VISTOS, relatados e discutidos estes autos de Solicitação do Congresso Nacional, oriunda do Senado Federal, para avaliação dos impactos dos benefícios fiscais concedidos aos setores a que pertencem as empresas JBS e J&F, em face dos resultados da Comissão Parlamentar Mista de Inquérito "CPMI-JBS", objeto do Acórdão 2956/2020-TCU-Plenário (relator: Ministro Raimundo Carreiro) , em que se apreciam, nesta assentada, os resultados de instrução complementar relativa a estudos governamentais sobre possível realocação de  despesas tributárias com a desoneração da cesta básica para o programa de transferência direta de renda a famílias em situação de pobreza.
ACORDAM os Ministros do Tribunal de Contas da União, reunidos em Sessão Plenária, diante das razões expostas pelo Relator, nos termos dos arts. 14, IV, e 17, II e IV, da Resolução TCU 215/2008, em:
9.1 dar ciência ao Presidente do Senado Federal acerca dos resultados das apurações adicionais decorrentes do Acórdão 2956/2020-TCU-Plenário (relator: Ministro Raimundo Carreiro) , em atendimento complementar à solicitação versada no Ofício 779/2018-SF, de 7/6/2018, nos termos do subitem 9.5.1 do Acórdão 2956/2020-TCU-Plenário, mediante remessa de cópia integral das peças que compõem a presente deliberação (Relatório, Voto e Acórdão) , bem como das peças 65-73 e 80-81 dos presentes autos; 
9.2 considerar integralmente atendida a presente Solicitação;
9.3 promover, de ofício, a seguinte correção de erro material nas peças integrantes do Acórdão 2956/2020-TCU-Plenário (Sumário; itens 23, 35 e 36 do Voto; e subitens 9.3.1 e 9.4 do Acórdão) , quanto à identificação do acórdão relativo ao Parecer Prévio deste Tribunal sobre as Contas de Governo de 2019:
		- onde se lê "Acórdão 1.347/2020", leia-se "Acórdão 1.437/2020";
9.4 dar ciência desta deliberação também aos seguintes destinatários, informando que o teor integral do Relatório e Voto que integram este Acórdão estará disponível no endereço eletrônico www.tcu.gov.br/acordaos, e que o acesso às demais peças do processo poderá ser obtido no endereço eletrônico www.tcu.gov.br, opção "vista eletrônica": 
9.4.1 Presidente da Câmara dos Deputados; 
9.4.2 Ministro-Chefe da Casa Civil da Presidência da República; 
9.4.3 Ministro de Estado da Economia; 
9.4.4 Secretário Especial da Receita Federal do Brasil; 
9.4.5 Coordenador do Conselho de Monitoramento e Avaliação de Políticas Públicas (CMAPP)   
9.4.6 Deputado Federal Hugo Leal, relator da Comissão Parlamentar Mista de Inquérito da JBS (CPMI-JBS) ; 
9.4.7 Senador Márcio Bittar, relator da PEC 186/2019, em tramitação no Senado Federal.

Solicitação do Congresso Nacional em que se encaminha o "Relatório Final da Comissão Parlamentar Mista de Inquérito JBS", com recomendação para que o TCU proceda à avaliação dos impactos dos benefícios fiscais concedidos para os setores a que pertencem as empresas investigadas, em especial ao setor de proteína animal.

Casa Civil da Presidência da República.

3. Interessado: Senado Federal.

13.1. Ministros presentes: Ana Arraes (Presidente), Walton Alencar Rodrigues, Benjamin Zymler, Augusto Nardes, Raimundo Carreiro (Relator), Bruno Dantas, Vital do Rêgo e Jorge Oliveira.
13.2. Ministro-Substituto convocado: Augusto Sherman Cavalcanti.
13.3. Ministros-Substitutos presentes: Marcos Bemquerer Costa, André Luís de Carvalho e Weder de Oliveira.

RAIMUNDO CARREIRO

Trata-se Solicitação do Congresso Nacional, motivada pela Presidência do Senado Federal, para que este Tribunal avaliasse os impactos dos benefícios fiscais concedidos aos setores a que pertencem as empresas JBS e J&F, em especial ao setor de proteína animal (peça 3, p. 1) , em face das conclusões exaradas no Parecer (CN) 1, de 2017, da Comissão Parlamentar Mista de Inquérito (CPMI)  criada para apurar supostas irregularidades envolvendo as referidas empresas em operações com o Banco Nacional de Desenvolvimento Econômico e Social (BNDES) , entre os anos de 2007 e 2016. 
2.     A matéria foi originalmente apreciada neste Tribunal por meio do Acórdão 2956/2020-TCU-Plenário, de minha relatoria. As apurações então realizadas não detectaram nenhuma irregularidade, mas deram ensejo a análises e considerações sobre a oportunidade de redirecionar as despesas tributárias com a desoneração da cesta básica para o programa de transferência direta de renda a famílias em situação de pobreza (à época, o Programa Bolsa Família) , ressaltando-se que a matéria fora objeto de recomendação no Parecer Prévio sobre as Contas do Presidente da República relativas ao exercício de 2019 (Ac. 1.437/2020-TCU-Plenário, relator: Ministro Bruno Dantas) . 
3. Assim, o Acórdão 2956/2020-TCU-Plenário, entre outras deliberações, promoveu diligência à Casa Civil da Presidência da República para avaliação das medidas eventualmente adotadas em acolhimento à aludida recomendação e coleta de informações adicionais sobre o tema. 
4. Segue-se a parte dispositiva do referido acórdão: 
ACORDAM os Ministros do Tribunal de Contas da União, reunidos em Sessão do Plenário, diante das razões expostas pelo Relator, em: 
9.1 nos termos dos arts 38, inciso II, da Lei 8.443/1992, c/c 232, inciso I, do Regimento Interno do TCU, e 4º, inciso I, alínea "a", da Resolução TCU 215/2008, conhecer da presente solicitação; 
9.2 dar ciência ao Presidente do Senado Federal, Senador Davi Alcolumbre, em atendimento à solicitação versada no Ofício 779/2018-SF, de 7/6/2018, que este Tribunal, após a ação de controle demandada, identificou os seguintes achados de maior relevo sobre o tema: 
9.2.1 baixa disponibilidade de informações nas bases de dados da Secretaria Especial da Receita Federal do Brasil para uma avaliação precisa dos resultados dos benefícios fiscais concedidos pela União; 
9.2.2 os dados recebidos da Receita Federal, referentes aos exercícios de 2015 a 2018, não permitiram identificar indícios de irregularidades na concessão dos benefícios fiscais enfocados neste processo em favor das empresas JBS e J&F; 
9.2.3 foi possível apurar que a política de renúncia fiscal relacionada ao PIS e à Cofins nos setores de proteína animal, massas e derivados do leite não atende aos objetivos republicanos assentados nos arts. 3º, inciso III, e 43, da Constituição Federal, de erradicar a pobreza e a marginalização e reduzir as desigualdades regionais, pois concentra os benefícios tributários nas duas regiões mais desenvolvidas do País (Sul e Sudeste) e, em nível nacional, nas cinco empresas de maior faturamento (para o setor de "margarina", os cinco maiores contribuintes detêm aproximadamente 77% do faturamento do setor; no setor de "massas alimentícias", as cinco maiores empresas reúnem 42% do faturamento do setor) ; 
9.3 em complemento, informar também à Presidência do Senado, a título de subsídio às discussões parlamentares sobre as fontes de recursos para o custeio da política pública de transferência direta de renda às famílias em situação de pobreza, que: 
9.3.1 a política desoneração tributária da cesta básica foi objeto de análise no Parecer Prévio deste Tribunal sobre as Contas de Governo de 2019, relatado pelo Ministro Bruno Dantas (Subitem 2.3.5.1.2. - "Desoneração da Cesta Básica" do Relatório; Acórdão 1347/2020-TCU-Plenário) [sic; o correto é "1.437/2020"], ocasião em que foi expedida recomendação ao Poder Executivo Federal para que avaliasse "a conveniência e a oportunidade de propor ao Congresso Nacional a revisão da política de desoneração da cesta básica (Lei 10.925/2004) , tendo em vista a possibilidade de se adotar alternativas mais eficientes para os mesmos propósitos, ponderando, necessariamente, as circunstâncias de enfrentamento da crise decorrente da pandemia da Covid-19"; 
9.3.2 o conjunto de subsídios à cesta básica representou o segundo maior gasto tributário do Governo Federal em 2019, com custo estimado de, aproximadamente, R$ 32,3 bilhões, equivalente a 10,46% do gasto tributário total, ao passo que, para o Programa Bolsa Família, foram destinados R$ 30,1 bilhões, segundo a LOA 2019; 
9.3.3 análises comparativas entre os graus de eficiência e efetividade das políticas desoneração da cesta básica e de transferência direta de renda às famílias em situação de pobreza (Programa Bolsa Família - PBF) revelam que o PBF é mais efetivo e eficiente que a política de desoneração tributária; 
9.3.4 dados de 2016 indicam que o PBF ensejou uma redução de 1,7% na desigualdade de renda, ao passo que a desoneração da cesta básica gerou uma redução de apenas 0,1% nesse indicador; 
9.3.5 a realocação dos recursos da desoneração da cesta básica para a transferência direta de renda pode gerar reduções nos índices de pobreza absoluta e de desigualdade de renda 5,4 vezes e 2,4 vezes maiores que os efeitos da desoneração da cesta básica, respectivamente; 
9.3.6 estudo do Instituto de Pesquisa Econômica Aplicada (IPEA) informa que, para cada real acrescido às transferências diretas de renda às famílias em situação de pobreza, seu consumo aumenta R$ 2,40, e o consumo total no país, R$ 1,98; e cada real transferido nessa política pública adiciona R$ 1,78 ao PIB brasileiro; 
9.3.7 ao contrário do direcionamento dos benefícios da desoneração tributária da cesta básica, concentrados nas regiões mais ricas do País (Sul e Sudeste) , os recursos da política de transferência direta de renda concentram-se 60% nas Regiões Nordeste e Norte, ao passo que as Regiões Sudeste e Sul recebem pouco mais de 30%; 
9.4 por se tratar de matéria conexa com o objeto da presente Solicitação do Congresso Nacional, diligenciar à Casa Civil da Presidência da República para que apresente a este Tribunal, no prazo de 15 (quinze) dias, a contar da ciência da presente deliberação, as medidas porventura adotadas e resultados alcançados, em face da recomendação consubstanciada no item 3.1 do Parecer Prévio das Contas de Governo Acórdão 1347/2020-TCU-Plenário) [sic; o correto é "1.437/2020"], informando ainda: 
9.4.1 a estimativa do total de recursos potencialmente arrecadados com o eventual encerramento do programa de desoneração da cesta básica; 
9.4.2 os eventuais impedimentos observados pelo Governo Federal para que seja apresentada ao Congresso Nacional proposta de extinção do programa de desoneração da cesta básica, associada ao redirecionamento dos recursos adicionais decorrentes dessa medida para o programa Bolsa Família ou outro que venha a substituí-lo; 
9.4.3 os estudos realizados e medidas eventualmente sugeridas pelo Conselho de Monitoramento e Avaliação de Políticas Públicas (CMAPP) relacionados ao assunto em questão, especialmente em face da recomendação descrita no item 3.1 do Parecer Prévio das Contas de Governo relativas ao exercício de 2019; 
9.5 dar ciência desta deliberação aos seguintes destinatários, informando que o teor integral do Relatório e Voto que integram este Acórdão estará disponível no endereço eletrônico www.tcu.gov.br/acordaos, e que o acesso às demais peças do processo poderá ser obtido no endereço eletrônico www.tcu.gov.br, opção "vista eletrônica": 
9.5.1 Presidente do Senado Federal, incluindo as peças 46 e 48 e o anexo da instrução à peça 49, informando-lhe que, oportunamente, ser-lhe-ão enviadas as informações complementares decorrentes da diligência versada no item 9.4 deste Acórdão, após as respectivas análises deste Tribunal; 
9.5.2 Presidente da Câmara dos Deputados; 
9.5.3 Ministro-Chefe da Casa Civil da Presidência da República; 
9.5.4 Ministro de Estado da Economia; 
9.5.5 Secretário Especial da Receita Federal do Brasil; 
9.5.6 Coordenador do Conselho de Monitoramento e Avaliação de Políticas Públicas (CMAPP)   
9.5.7 Deputado Federal Hugo Leal, relator da Comissão Parlamentar Mista de Inquérito da JBS (CPMI-JBS) ; 
9.5.8 Senador Márcio Bittar, relator da PEC 186/2019, em tramitação no Senado Federal. 
5.  Reproduzo a seguir, com ajustes de forma, o teor principal da instrução conclusiva da Secretaria de Macroavaliação Governamental  (Semag) , cuja proposta de encaminhamento foi endossada pela direção da unidade técnica (peças 82 e 83) : 
HISTÓRICO 
Conforme descrito no Voto condutor do Acórdão 2956/2020-TCU-Plenário, de relatoria do ministro Raimundo Carreiro (peça 52, p. 1) , os óbices iniciais à execução dos trabalhos pelo TCU - em face de interpretação então adotada pela Secretaria Especial da Receita Federal do Brasil (RFB) acerca do alcance do instituto do sigilo fiscal - foram superados mediante a edição do Acórdão 741/2019-TCU-Plenário, de mesma relatoria (peça 23) , bem como do Parecer 53/2019/Consuniao/CGU/AGU e do Decreto 10.209/2020. 
Destarte, após a realização de inspeção junto à RFB (peças 44 a 50) , o atendimento parcial da presente Solicitação do Congresso Nacional (SCN) deu-se pelo envio dos respectivos achados à Presidência do Senado, na forma dos subitens 9.2.1, 9.2.2 e 9.2.3 do Acórdão 2956/2020-TCU-Plenário, in verbis  (peça 51, p. 1) :  (...)  [vide § 4 deste Relatório]. 
No mesmo decisum, foram oferecidos subsídios àquela Casa Legislativa para discussões sobre fontes de custeio da política pública de transferência de renda às famílias em situação de pobreza, na forma dos subitens 9.3.1 a 9.3.7, in verbis  (peça 51, p. 1-2) :  (...) [vide § 4 deste Relatório]. 
Ademais, por meio do subitem 9.4, promoveu-se diligência à Casa Civil da Presidência da República, tendo sido requeridas, além das providências adotadas para atendimento da recomendação proferida item 3.1 do Parecer Prévio sobre as Contas do Presidente da República do exercício de 2019 (Acórdão 1437/2020-TCU-Plenário, de relatoria do ministro Bruno Dantas) , as seguintes informações:  (...) [vide § 4 deste Relatório]. 
Finalmente, por meio do subitem 9.5.1 do sobredito Acórdão 2956/2020-TCU-Plenário, informou-se ao presidente do Senado Federal que ser-lhe-iam enviadas "as informações complementares decorrentes da diligência versada no item 9.4 deste Acórdão, após as respectivas análises deste Tribunal" (peça 51, p. 2 - grifou-se) . Nesse sentido, a presente instrução visa dar cumprimento ao referido subitem 9.5.1, atendendo-se integralmente a esta SCN. 
EXAME TÉCNICO 
Em que pese a diligência ter sido realizada nestes autos e as informações requeridas terem sido recebidas às peças 65-73 e 77-78, o exame de mérito acerca do seu objeto deu-se no âmbito do processo TC Processo 014.922/2021-5, que culminou no Acórdão 1515/2021-TCU-Plenário, de relatoria do ministro Walton Alencar Rodrigues. Isso porque a questão fora suscitada em sede de recomendação proferida no Acórdão 1437/2020-TCU-Plenário, de relatoria do ministro Bruno Dantas (Parecer Prévio sobre as Contas do Presidente da República do exercício de 2019)  e, consoante o comando insculpido no art. 7º, inciso V, da Resolução-TCU 291/2017, as deliberações proferidas em pareceres prévios de exercícios anteriores são objeto de monitoramento nos relatórios sobre as contas dos exercícios subsequentes. 
Com efeito, a recomendação em tela foi vazada nos seguintes termos: 
3.1. Ao Poder Executivo Federal, com fundamento no art. 21, §§ 3° e 4°, inciso III, alínea "b", da Lei 13.707/2018 (LDO 2019) , bem como nos estudos consubstanciados nas 2ª e 11ª edições do Boletim Mensal sobre os Subsídios da União, que avalie a conveniência e a oportunidade de propor ao Congresso Nacional a revisão da política de desoneração da cesta básica  (Lei 10.925/2004) , tendo em vista a possibilidade de se adotar alternativas mais eficientes para os mesmos propósitos, ponderando, necessariamente, as circunstâncias de enfrentamento da crise decorrente da pandemia da Covid-19 (2.3.5.1.2) ;  
Em suas duas manifestações posteriores ao Ofício de Diligência 66066/2020-TCU/Seproc  (peça 58) e ao Aviso 1801-GP/TCU (peça 62) , a Casa Civil esclareceu que (peça 65, p.¿1, e peça 73, p. 1) : 
Ofício 628/2020/CGGOV/Digov/SE/CC/PR 
2. Em atenção à referida solicitação, esclareço que atuação desta Casa Civil no atendimento à recomendação exarada no item 3.1 do Parecer Prévio das Contas de Governo (Acórdão 1437/2020-TCU-Plenário) , bem como das demais recomendações e alertas nele contidos, se consubstancia no monitoramento realizado na Prestação de Contas do Presidente da República (PCPR)  junto às unidades produtoras responsáveis pelas informações no âmbito de suas competências regimentais, com observância aos prazos definidos no Anexo I da Resolução CIG nº 02 (cópias anexas) . (grifo no original)  
Ofício 2700/2020/SE/CC/CC/PR 
3. Cabe esclarecer que a atuação desta Casa Civil no atendimento à recomendação integrante do item 3.1 do Parecer Prévio das Contas de Governo (Acórdão 1437/2020-TCU-Plenário) , bem como às demais recomendações e alertas nele contidos, se consubstancia no monitoramento realizado na Prestação de Contas do Presidente da República (PCPR)  junto às unidades produtoras responsáveis pelas informações no âmbito de suas competências regimentais, com observância aos prazos definidos no Anexo I da Resolução do Comitê Interministerial de Governança CIG nº 2, de 29 de junho de 2020, e respectivo anexo (1985948 e 1985950) . (grifo no original)  
Destarte, a despeito das informações parciais produzidas pelo Ministério da Economia nos ciclos intermediários de monitoramento conduzidos pela Casa Civil (peças 68-71) , o relato definitivo das providências adotadas para atendimento da recomendação objeto do item 3.1 do Parecer Prévio sobre as Contas de 2019 constou do capítulo 5 da Prestação de Contas do Presidente da República de 2020 (PCPR 2020) , cujo excerto colaciona-se a seguir (peça 80) : 
Nesse sentido, a 2ª e a 11ª edições do Boletim Mensal dos Subsídios da União (BMS)  apresentaram diagnóstico geral sobre a política de desoneração da cesta básica, destacando a natureza regressiva dessa política. Apontou-se também a superioridade das políticas de transferência de renda vis a vis a desoneração da cesta básica. Nesse sentido, a edição mais recente procurou quantificar o impacto da realocação dos recursos de uma possível reoneração  (parcial ou total) da cesta básica tanto para uma política nova de Renda Básica Universal como para o Programa Bolsa Família (PBF) .  
Constatou-se que a política de desoneração da cesta básica, apesar de regressiva, pode estar contribuindo para a redução da pobreza e da desigualdade de renda. No entanto, o impacto sobre estas variáveis seriam quantitativamente maiores se os recursos fossem realocados para políticas alternativas de transferência direta de renda, mesmo no caso de uma política de transferência igualitária de renda, sem qualquer focalização.  
No entanto, alertou-se na 11ª edição do BMS que as simulações realizadas devem ser vistas com ressalvas, por não considerarem, por exemplo, que a política de desoneração da cesta básica permite que os benefícios auferidos sejam corrigidos pela inflação, já que a desoneração é calculada sobre o preço final desses itens. O mesmo não ocorreria nas simulações de redistribuição dos recursos da reoneração da cesta básica para o PBF, uma vez que, no atual desenho do programa, os benefícios não se encontram indexados à inflação.  
Adicionalmente, alertou-se que o redirecionamento da economia gerada por uma possível reoneração da cesta básica para as despesas com o PBF, por exemplo, afetaria a despesa primária, o que poderia impactar o cumprimento do teto dos gastos - instituído no âmbito do Novo Regime Fiscal pela Emenda Constitucional nº 95, de 15 de dezembro de 2016 - caso não houvesse remanejamento de orçamento advindo de outra rubrica. Por esse motivo, ainda se encontra em análise pelo Ministério da Economia os resultados apresentados nos boletins supracitados e estudos adicionais poderão ser realizados para se averiguar a possibilidade de aprimoramento da política, sem prejuízo de cumprimento do teto de gastos." 
Posteriormente, a Secap/ME acrescentou que: 
"Na resposta dada no 1º ciclo de monitoramento das recomendações e alertas foi mencionado que seria feita análise pelo Ministério da Economia acerca dos resultados apresentados na 2ª e 11ª edições do Boletim Mensal dos Subsídios da União (BMS) , que realizaram diagnóstico geral sobre a política de desoneração da cesta básica.  
Nesse sentido, a reoneração da cesta básica, assim como os demais benefícios tributários do PIS/Cofins, está sendo tratada pela Secretaria Especial da Receita Federal do Brasil (RFB) no âmbito da reforma tributária." 
Por parte do TCU, o exame dessas providências deu-se no capítulo 6 do Relatório sobre as Contas do Presidente da República do exercício de 2020, no âmbito do qual a recomendação sobre a possível revisão da política de desoneração da cesta básica foi monitorada nos seguintes termos (peça 81) : 
Ressaltou-se que, no âmbito da mencionada 11ª edição do BMS, consta alerta no sentido de que as simulações realizadas para obtenção desses diagnósticos devem ser vistas com ressalvas, por não considerarem, por exemplo, que a política de desoneração da cesta básica permite que os benefícios auferidos sejam corrigidos pela inflação, já que a desoneração é calculada sobre o preço final desses itens, o que não ocorreria com a redistribuição dos recursos da reoneração da cesta básica para o Programa Bolsa Família (PBF) , uma vez que os benefícios deste programa, pelo seu desenho atual, não estão indexados à inflação. 
 (...)  Por conseguinte, informou-se que ainda se encontram em análise, pelo Ministério da Economia, os resultados apresentados nos boletins supracitados e que estudos adicionais poderão ser realizados para se averiguar a possibilidade de aprimoramento da política, sem prejuízo de cumprimento do "Teto de Gastos". 
 (...)  
Ante o exposto, reconhece-se que o Poder Executivo tem realizado estudos e análises com vistas a avaliar a possibilidade de propor políticas mais eficientes em relação às obtidas pela desoneração da cesta básica, no âmbito inclusive de uma reforma tributária e levando em conta, também, os possíveis efeitos sobre o ajuste fiscal das despesas públicas.  
Conclusão  
Considera-se implementada a recomendação, dispensando-se novo monitoramento. 
Assim, em face dos elementos apresentados pelo Poder Executivo na PCPR 2020, a recomendação proferida no item 3.1 do Parecer Prévio sobre as Contas do Presidente da República de 2019 foi considerada plenamente atendida, conforme restou consignado no item 6.1.1 do Relatório sobre as Contas do Presidente da República do exercício de 2020.  
Nesse sentido, em atenção ao disposto no subitem 9.5.1 do Acórdão 2956/2020-TCU-Plenário, propõe-se o envio desta instrução, bem como das peças 65-73 e 80-81 destes autos, ao presidente do Senado Federal, dando-se cumprimento integral a esta SCN. 
CONCLUSÃO 
A presente Solicitação do Congresso Nacional, formulada pela Presidência do Senado Federal, com base nas recomendações da CPMI-JBS, para que este Tribunal realizasse avaliação dos impactos dos benefícios fiscais concedidos para os setores a que pertencem as empresas JBS e J&F, foi atendida parcialmente pelo Acórdão 2956/2020-TCU-Plenário (peça 51) . 
No subitem 9.5.1 dessa decisão, informou-se ao presidente do Senado que ser-lhe-iam enviadas "as informações complementares decorrentes da diligência versada no item 9.4 deste Acórdão, após as respectivas análises deste Tribunal" (peça 51, p. 2 - grifou-se) . Como visto, tais análises deram-se no bojo do Relatório sobre as Contas do Presidente da República do exercício de 2020, cujo Parecer Prévio foi aprovado pelo Acórdão 1515/2021-TCU-Plenário, de relatoria do ministro Walton Alencar Rodrigues. 
Na oportunidade, a recomendação quanto à conveniência e à oportunidade de se propor ao Congresso Nacional a revisão da política de desoneração da cesta básica foi considerada atendida, tendo em vista que o Poder Executivo tem realizado os devidos estudos e análises, no âmbito inclusive de uma reforma tributária e levando em conta, também, os possíveis efeitos sobre o ajuste fiscal das despesas públicas.  
Destarte, para cumprir integralmente esta SCN nos termos do subitem 9.5.1 do Acórdão 2956/2020-TCU-Plenário, propõe-se o envio da instrução ora concluída e das peças 65-73 e 80-81 ao presidente do Senado Federal. 
PROPOSTA DE ENCAMINHAMENTO 
Ante o exposto, submete-se à consideração superior a presente Solicitação do Congresso Nacional, formulada por intermédio do Ofício 779/2018-SF, pelo presidente do Senado Federal à época, ex-senador Eunício Oliveira, com base no Parecer (CN) 1/2017, da Comissão Parlamentar Mista de Inquérito da JBS, com recomendação para realização de avaliação de impactos pelo TCU, propondo: 
a) encaminhar ao presidente do Senado Federal, senador Rodrigo Pacheco, cópia da presente instrução, bem como das peças 65-73 e 80-81 destes autos, em atenção ao subitem 9.5.1 do Acórdão 2956/2020-TCU-Plenário; 
b) considerar a solicitação integralmente atendida e arquivar o presente processo, nos termos do art. 169, inciso V, do Regimento Interno do TCU e do art. 17, inciso IV, da Resolução-TCU 215/2008. 
 
É o Relatório.

não há.

Não atuou.

SCN. SENADO FEDERAL. CPMI-JBS. AVALIAÇÃO DOS IMPACTOS DOS BENEFÍCIOS FISCAIS CONCEDIDOS PARA OS SETORES A QUE PERTENCEM AS EMPRESAS JBS E J&F, EM ESPECIAL AO SETOR DE PROTEÍNA ANIMAL. MATÉRIA APRECIADA ORIGINALMENTE NO ACÓRDÃO 2.956/2020-TCU-PLENÁRIO (RELATOR: MINISTRO RAIMUNDO CARREIRO). AUSÊNCIA DE IRREGULARIDADES. ANÁLISES SOBRE A EFICIÊNCIA/EFETIVIDADE DAS POLÍTICAS DE RENÚNCIA FISCAL SOBRE PRODUTOS DA CESTA BÁSICA E DE TRANSFERÊNCIA DIRETA DE RENDA A FAMÍLIAS EM SITUAÇÃO DE PROBREZA (ATUAL PROGRAMA BOLSA FAMÍLIA). EVIDÊNCIAS DE MAIOR EFICIÊNCIA/EFETIVIDADE DA POLÍTICA DE TRANFERÊNCIA DIRETA DE RENDA QUANTO AO ALCANCE DOS OBJETIVOS CONSTITUCIONAIS DE ERRADICAÇÃO DA POBREZA E REDUÇÃO DAS DESIGUALDADES REGIONAIS. ANÁLISE COMPLEMENTAR DECORRENTE DE DILIGÊNCIA EXPEDIDA NO AC. 2.956/2020-TCU-PLENÁRIO. AUSÊNCIA DE IRREGULARIDADES. CORREÇÃO DE ERRO MATERIAL NO ACÓRDÃO 2956/2020-TCU-PLENÁRIO. REMESSA DAS INFORMAÇÕES COMPLEMENTARES AO SENADO FEDERAL. ATENDIMENTO INTEGRAL DA SCN. CIÊNCIA.

SOLICITAÇÃO DO CONGRESSO NACIONAL (SCN)

Secretaria de Macroavaliação Governamental (Semag).

Trata-se, na origem, de Solicitação encaminhada pela Presidência do Senado Federal, para avaliação dos impactos dos benefícios fiscais concedidos aos setores a que pertencem as empresas JBS e J&F, em especial ao setor de proteína animal, em face das conclusões da Comissão Parlamentar Mista de Inquérito criada para apurar supostas irregularidades envolvendo as referidas empresas em operações com o Banco Nacional de Desenvolvimento Econômico e Social (BNDES) , entre os anos de 2007 e 2016 (CPMI-JBS) . 
2.        Conforme visto no Relatório, a matéria foi originalmente apreciada mediante o Acórdão 2956/2020-TCU-Plenário, de minha relatoria. Embora as apurações realizadas não tenham identificado nenhuma irregularidade no escopo da ação de controle, os dados coletados deram ensejo a análises sobre a oportunidade de redirecionar as despesas tributárias com a desoneração da cesta básica para o programa de transferência direta de renda a famílias em situação de pobreza. 
3.	A mesma questão fora objeto de recomendação à Casa Civil da Presidência da República no Parecer Prévio deste Tribunal sobre as Contas de Governo de 2019 (Subitem 2.3.5.1.2. - "Desoneração da Cesta Básica" do Relatório; Acórdão 1437/2020-TCU-Plenário; relator: Ministro Bruno Dantas) , para avaliação da "conveniência e a oportunidade de propor ao Congresso Nacional a revisão da política de desoneração da cesta básica (Lei 10.925/2004) , tendo em vista a possibilidade de se adotar alternativas mais eficientes para os mesmos propósitos (...) ".
4.	Ao proferir o citado Acórdão 2956/2020-TCU-Plenário, este Tribunal deu conhecimento à Presidência do Senado Federal sobre diversos achados pertinentes ao tema referido, verbis:
9.3.2 o conjunto de subsídios à cesta básica representou o segundo maior gasto tributário do Governo Federal em 2019, com custo estimado de, aproximadamente, R$ 32,3 bilhões, equivalente a 10,46% do gasto tributário total, ao passo que, para o Programa Bolsa Família, foram destinados R$ 30,1 bilhões, segundo a LOA 2019; 
9.3.3 análises comparativas entre os graus de eficiência e efetividade das políticas desoneração da cesta básica e de transferência direta de renda às famílias em situação de pobreza (Programa Bolsa Família - PBF) revelam que o PBF é mais efetivo e eficiente que a política de desoneração tributária; 
9.3.4 dados de 2016 indicam que o PBF ensejou uma redução de 1,7% na desigualdade de renda, ao passo que a desoneração da cesta básica gerou uma redução de apenas 0,1% nesse indicador; 
9.3.5 a realocação dos recursos da desoneração da cesta básica para a transferência direta de renda pode gerar reduções nos índices de pobreza absoluta e de desigualdade de renda 5,4 vezes e 2,4 vezes maiores que os efeitos da desoneração da cesta básica, respectivamente; 
9.3.6 estudo do Instituto de Pesquisa Econômica Aplicada (IPEA) informa que, para cada real acrescido às transferências diretas de renda às famílias em situação de pobreza, seu consumo aumenta R$ 2,40, e o consumo total no país, R$ 1,98; e cada real transferido nessa política pública adiciona R$ 1,78 ao PIB brasileiro; 
9.3.7 ao contrário do direcionamento dos benefícios da desoneração tributária da cesta básica, concentrados nas regiões mais ricas do País (Sul e Sudeste) , os recursos da política de transferência direta de renda concentram-se 60% nas Regiões Nordeste e Norte, ao passo que as Regiões Sudeste e Sul recebem pouco mais de 30%; 
5.	Na esteira desses achados, o aludido acórdão também diligenciou à Casa Civil da Presidência da República para que informasse sobre "as medidas porventura adotadas e resultados alcançados, em face da recomendação consubstanciada no item 3.1 do Parecer Prévio das Contas de Governo (Acórdão 1437/2020-TCU-Plenário) ", informando ainda: 
9.4.1 a estimativa do total de recursos potencialmente arrecadados com o eventual encerramento do programa de desoneração da cesta básica; 
9.4.2 os eventuais impedimentos observados pelo Governo Federal para que seja apresentada ao Congresso Nacional proposta de extinção do programa de desoneração da cesta básica, associada ao redirecionamento dos recursos adicionais decorrentes dessa medida para o programa Bolsa Família ou outro que venha a substituí-lo; 
9.4.3 os estudos realizados e medidas eventualmente sugeridas pelo Conselho de Monitoramento e Avaliação de Políticas Públicas (CMAPP) relacionados ao assunto em questão, especialmente em face da recomendação descrita no item 3.1 do Parecer Prévio das Contas de Governo relativas ao exercício de 2019; 
6.	Concluída a diligência e analisados seus resultados, a Secretaria de Macroavaliação Governamental (Semag) pontou que "o exame de mérito acerca do seu objeto deu-se no âmbito do processo TC Processo 014.922/2021-5", objeto do Acórdão 1515/2021-TCU-Plenário (relator: Ministro Walton Alencar Rodrigues) . Isso porque, nos termos do art. 7º, inciso V, da Resolução-TCU 291/2017, as deliberações proferidas em pareceres prévios de exercícios anteriores devem ser monitoradas nos relatórios sobre as contas dos exercícios subsequentes, designadas, mediante sorteio, à relatoria do Ministro Walton Alencar Rodrigues. 
7.	De fato, o objeto da diligência expedida no Acórdão 1437/2020-TCU-Plenário, embora decorrente também de apurações realizadas nos presentes autos, guarda estreita identidade com o escopo da recomendação expedida no Parecer Prévio sobre as Contas do Presidente da República do exercício de 2019, o que atraiu o exame da matéria para os autos do TC Processo 014.922/2021-5.
8.	Não obstante, como o feito presente decorre de Solicitação do Congresso Nacional, mais precisamente da Presidência do Senado Federal, assiste razão à Semag quando propõe a remessa das informações colhidas em resposta à diligência formulada no Acórdão 2956/2020-TCU-Plenário aos destinatários interessados nos presentes autos.
9.	 Em  suma, a unidade técnica informa que, em resposta à diligência referida, foi esclarecido que as questões formuladas são objeto do "monitoramento realizado na Prestação de Contas do Presidente da República (PCPR)  junto às unidades produtoras responsáveis pelas informações no âmbito de suas competências regimentais, com observância aos prazos definidos no Anexo I da Resolução do Comitê Interministerial de Governança CIG nº 2, de 29 de junho de 2020, e respectivo anexo (1985948 e 1985950) ." Nesse passo, foram encaminhadas diversas peças (65 a 73) com informações sobre o aludido monitoramento.
10.	Também foi pontuado que "o relato definitivo das providências adotadas para atendimento da recomendação objeto do item 3.1 do Parecer Prévio sobre as Contas de 2019 constou do capítulo 5 da Prestação de Contas do Presidente da República de 2020 (PCPR 2020) ", cujas conclusões (peça 80) foram assim resumidas na instrução coligida em meu Relatório:
Ressaltou-se que, no âmbito da mencionada 11ª edição do BMS, consta alerta no sentido de que as simulações realizadas para obtenção desses diagnósticos devem ser vistas com ressalvas, por não considerarem, por exemplo, que a política de desoneração da cesta básica permite que os benefícios auferidos sejam corrigidos pela inflação, já que a desoneração é calculada sobre o preço final desses itens, o que não ocorreria com a redistribuição dos recursos da reoneração da cesta básica para o Programa Bolsa Família (PBF) , uma vez que os benefícios deste programa, pelo seu desenho atual, não estão indexados à inflação. 
 (...)  Por conseguinte, informou-se que ainda se encontram em análise, pelo Ministério da Economia, os resultados apresentados nos boletins supracitados e que estudos adicionais poderão ser realizados para se averiguar a possibilidade de aprimoramento da política, sem prejuízo de cumprimento do "Teto de Gastos". 
 (...)  
Ante o exposto, reconhece-se que o Poder Executivo tem realizado estudos e análises com vistas a avaliar a possibilidade de propor políticas mais eficientes em relação às obtidas pela desoneração da cesta básica, no âmbito inclusive de uma reforma tributária e levando em conta, também, os possíveis efeitos sobre o ajuste fiscal das despesas públicas.  
Conclusão  
Considera-se implementada a recomendação, dispensando-se novo monitoramento. 
11.	À luz dos fatos relatados, e considerando que o escopo destes autos é atender a uma Solicitação do Congresso Nacional, considero adequada e suficiente a proposição da unidade técnica, no sentido de enviar as informações ora coletadas à Presidência do Senado Federal e demais autoridades anteriormente cientificadas sobre o Acórdão 2956/2020-TCU-Plenário, dando-se por integralmente atendida a presente demanda.
12.	Para finalizar, observo a necessidade de promover correção do seguinte erro material nas peças integrantes do Acórdão 2956/2020-TCU-Plenário (Sumário, itens 23, 35 e 36 do Voto, e subitens 9.3.1 e 9.4 do Acórdão) relativamente à identificação do acórdão relativo ao Parecer Prévio deste Tribunal sobre as Contas de Governo de 2019, requerendo, nos termos do art. 280, §1º, inciso II, do Regimento Interno deste Tribunal, a manifestação oral do Ministério Público:
	- onde se lê "Acórdão 1.347/2020", leia-se "Acórdão 1.437/2020".
 	Do exposto, VOTO por que seja aprovado o Acórdão que ora submeto a este Colegiado.
TCU, Sala das Sessões, em 29 de setembro de 2021.
RAIMUNDO CARREIRO 
Relator